【裁判字號】    89,台上,3035
【裁判日期】    890526
【裁判案由】    盜匪案件
【裁判全文】
最高法院刑事判決                              八十九年度台上字第三○三五號
    上訴人  台灣高等法院台南分院檢察署檢察官
    被  告  甲○○  男
右上訴人因被告盜匪案件，不服台灣高等法院台南分院中華民國八十七年二月十八日
第二審更審判決（八十七年度上更(一)字第三○號，起訴案號：台灣台南地方法院檢察
署八十六年度偵字第五五三五號），提起上訴，本院判決如左：
    主  文
原判決撤銷，發回台灣高等法院台南分院。
    理  由
本件原判決維持第一審變更檢察官所引強盜罪之起訴法條，論處被告甲○○恐嚇得利
罪刑之判決，固非無見。惟查：(一)按強盜罪之強暴、脅迫，祇須抑壓被害人之抗拒或
使被害人身體上、精神上處於不能抗拒之狀態為已足，其暴力縱未與被害人身體接觸
，仍無礙於強盜罪責之成立；又恐嚇罪與強盜罪之區別，應以被害人已否喪失意思自
由為標準，故以脅迫行為取人之物或使其交付或得財產上不法之利益，有時雖近似恐
嚇，惟若被害人已喪失自由意思時，即已達於強盜之程度，自應成立強盜罪。依卷內
資料，被害人胡光惠於警訊時指稱：「（被告）進入我家商店內，向我購買大衛杜夫
牌香菸兩條，並問我兩條香菸多少錢﹖我便回答：兩條九百六十元，該歹徒作勢要拿
錢，忽然從外套內拿出一把約一尺長的刀子比向我，我見到他拿出刀子因害怕而發出
尖叫聲，該歹徒比了一個叫我不要叫之手勢後，見到我家人從屋內衝出，他便掉頭往
屋外跑，然後騎機車逃逸」（見警卷第三頁背面）；於原審復稱：「當時被告先摸口
袋，我以為其要付帳，但未拿錢出來，反而手打開夾克，從內拿出水果刀指著我的臉
，隔著櫃台與我相距不到一公尺，但未講話，我當時覺得很害怕即尖叫，我家人出來
看，他即將我原要拿給他，而他還未拿，我放在櫃台上的香菸拿走跑出去，上車離開
」、「當時我很害怕，沒有想到其他，只是尖叫」（見上更(一)卷第二十二頁背面、第
二十三頁）等語。則依被害人之上開陳述，被告於夜間持兇器近距離（隔約一公尺）
指向被害人，被害人是否已喪失自由意思﹖已否達於不能抗拒之狀態﹖尚非無疑，自
應詳加推究審認。原審既採信被害人之前揭供詞，竟僅以被告只持水果刀指向被害人
，並未以該刀抵住被害人，即謂被告並非使被害人不能抗拒，而認不能責令擔負強盜
罪名，難謂適法。(二)又按恐嚇得利罪，須其不法所得者，為物以外之其他財產上不法
利益，始為相當。依上開被害人於原審所為之陳述，被告持刀指向被害人臉部時，被
告表示欲購買之香菸二條，尚放置在櫃台之上，仍未入於被告實力支配之下。如果無
訛，則被告不法取得者，為具體財物之香菸二條，而非抽象之財產上不法利益。原審
採信被害人之該項指訴，竟又認定被告係取得使被害人不敢向其收取價金之財產上不
法利益等情，顯與卷內資料不相適合，併有判決理由矛盾之違背法令。檢察官上訴意
旨指摘原判決不當，非無理由，應認有發回更審之原因。
據上論結，應依刑事訴訟法第三百九十七條、第四百零一條，判決如主文。
中      華      民      國    八十九    年      五      月    二十六    日
                              最高法院刑事第四庭
                                  審判長法官  黃  劍  青
                                        法官  劉  敬  一
                                        法官  林  增  福
                                        法官  楊  商  江
                                        法官  邵  燕  玲
      右正本證明與原本無異
                                              書  記  官
中      華      民      國    八十九    年      六      月      七      日
                                                                        Ｒ


司法院資訊處製作；財團法人民間司法改革基金會備份。
